【裁判字號】    96,訴,1565
【裁判日期】    970110
【裁判案由】    分割共有物
【裁判全文】
臺灣臺中地方法院民事判決              96年度訴字第1565號
原      告  丙○○
被      告  乙○○
            甲○○
                      號
上列當事人間請求分割共有物事件，於民國96年12月25日言詞辯
論終結，本院判決如下：
    主      文
原告與被告乙○○共有坐落台中市○○區○○段二四五地號，地
目：田，面積五八八．八三平方公尺之土地，應分割為如附圖一
編號a所示面積二九四．四二平方公尺之土地，由原告取得；編
號b所示面積二九四．四一平方公尺之土地，由被告乙○○取得
。
兩造共有坐落台中市○○區○○段二四六地號，地目：田，面積
七九七．一五平方公尺之土地，應分割為如附圖一編號A所示面
積三九八．五七平方公尺之土地，由原告取得；編號B所示面積
三五八．七二平方公尺之土地，由被告乙○○取得；編號C所示
面積三九．八六平方公尺之土地由被告甲○○取得。
訴訟費用由被告乙○○負擔百分之四十五，被告甲○○負擔百分
之五，餘由原告負擔。
    事實及理由
一、程序事項之說明：
  (一)被告均未於最後言詞辯論期日到場，核無民事訴訟法第386
    條各款所列情形，應依原告之聲請，由其一造辯論而為判決
    。
  (二)訴狀送達後，原告不得將原訴變更或追加他訴，但該訴訟標
    的對於數人必須合一確定時，追加其原非當事人之人為當事
    人者，不在此限，民事訴訟法第255條第1項第5款定有明文
    。又共有物之分割，於共有人全體有法律上之利害關係，須
    共有人全體始得為之，故請求分割共有物之訴，屬於民事訴
    訟法第56條第1項所稱訴訟標的對於共同訴訟之各人必須合
    一確定者。查本件原告於民國96年5月21日起訴時，僅列乙
    ○○為被告，然於訴訟繫屬中，被告乙○○所有坐落台中市
    西屯區○○段246地號土地於同年6月25日以贈與為原因，而
    移轉登記100分之5之應有部分與被告甲○○，有土地登記簿
    謄本在卷可查，是原告於96年8月10日就該筆土地之分割共
    有物，追加被告甲○○，依前揭規定，自屬適法。
二、兩造之主張：
  (一)原告起訴主張：坐落台中市○○區○○段245地號，地目：
    田，土地使用分區為都市計畫農業區，面積588.8平方公尺
    之土地，為原告及被告乙○○共有，應有部分各2分之1；又
    同段246地號，地目：田，土地使用分區為都市計畫農業區
    ，面積797.15平方公尺之土地則為兩造所共有，應有部分原
    告為2分之1、被告乙○○為100分之45、被告甲○○為100分
    之5。原告曾多次請求被告辦理協議分割，無法達成協議，
    兩造復未訂立不分割契約，又無不能分割之情事，爰請求裁
    判分割該共有之土地，並希望將2筆土地合併分割，如不能
    合併分割則請求依臺中市中興地政事務所96年11月23日就系
    爭土地製作之複丈成果圖（即附圖一）所示之分割方法分割
    系爭土地。並聲明：求為判決就兩造共有之系爭土地，准予
    依附圖一所示之分割方法分割，其中系爭245地號土地如附
    圖一所示編號a部分面積294.42平方公尺，分歸原告取得；
    編號b部分面積294.41平方公尺，由被告乙○○取得。系爭2
    46地號土地如附圖一編號A部分面積398.57平方公尺，分歸
    原告取得；編號B部分面積358.72平方公尺，由被告乙○○
    取得；編號C部分面積39.86平方公尺，由被告甲○○取得。
  (二)被告乙○○未於最後言詞辯論期日到場，惟據其於前言詞辯
    論及提出書狀答辯略以：系爭土地為其與原告因繼承取得，
    為保有祖產才於遺產繼承時辦理為共有土地，希望等母親百
    年之後再處理。又其不同意原告所提之分割方案，且該2筆
    土地並未得兩造之同意合併分割等語。並聲明為如附圖二所
    示之分割方法，其中系爭245地號土地如附圖二所示編號a部
    分面積294.41平方公尺，分歸被告乙○○取得；編號b部分
    面積294.42平方公尺，由原告取得。系爭246地號土地如附
    圖二編號A部分面積358.72平方公尺，分歸被告乙○○取得
    ；編號B部分面積398.57平方公尺，由原告取得；編號C部分
    面積39.86平方公尺，由被告甲○○取得。
  (三)被告甲○○未於言詞辯論期日到場，惟提出書狀答辯略以：
    其取得系爭246地號土地之應有部分，係因與被告乙○○間
    生意往來借貸而取得，欲待土地價格上漲後出售，又原告於
    系爭土地上有設定抵押權予第3人，抵押債權金額為新台幣
    2,000,000元，土地分割時應一併處理。被告甲○○不同意
    原告所提之分割方案，請求將土地位置分割於系爭246地號
    土地之南面等語。
三、法院之判斷：
  (一)原告主張坐落台中市○○區○○段245地號土地，為原告及
    被告乙○○共有，應有部分各2分之1；又同段246地號土地
    則為兩造所共有，應有部分原告為2分之1、被告乙○○為10
    0分之45、被告甲○○為100分之5等事實，業據原告提出土
    地登記簿謄本為證，自堪信為真實。
  (二)按共有人得隨時請求分割共有物，但因物之使用目的不能分
    割或契約定有不可分割之期限者，不在此限；又共有物之分
    割，依共有人協議之方法行之，分割之方法不能協議者，法
    院得依任何共有人之聲請，以原物分配於各共有人，民法第
    823條第1項、第824條第1項及第2項第1款分別定有明文。又
    每宗耕地分割後每人所有面積未達○．二五公頃者，不得分
    割，農業發展條例第16條第1項固有明文。惟因於92年2月7
    日修正農業發展條例，將耕地之定義加以修正。所謂耕地僅
    限於依區域計畫法劃定為特定農業區、一般農業區、山坡地
    保育區及森林區之農牧用地。至於依都市計畫法劃定為農業
    區、保護區之田、旱地目土地及非都市土地暫未依法編定之
    田、旱地目土地與國家公園區內之田、旱地目土地，則列為
    耕地以外之農業用地，不受耕地不得細分之限制，此觀該法
    第3條第11款及第16條之立法理由即明，有最高法院95年度
    台上字第345號判決可資參照。本件原告主張系爭土地並無
    其他因使用目的不能分割之情事，且兩造無不得分割期限之
    約定等情，被告並未為爭執；雖被告乙○○抗辯系爭土地為
    其與原告因繼承而取得共有，為保祖產，祈俟母親百年之後
    再處理等語。然如前所述，共有人本得隨時請求分割共有物
    ，除物之使用目的不能分割或契約定有不可分割之期限外，
    均得請求法院分割共有物，被告乙○○抗辯希望等母親百年
    之後再處理等語，與法律規定不符，自非可採。又系爭土地
    之地目雖為田，然土地之使用分區為都市計畫農業區，有原
    告提出之台中市政府都市發展局簡便行文表1件在卷可查，
    依前揭法律規定及說明，自非屬耕地，不受耕地不得細分之
    限制，自得分割為單獨所有。而系爭土地依法令及物之使用
    目的既無不能分割之情形，兩造就該等土地亦無不能分割之
    約定，且不能以協議定分割之方法，則原告請求法院判決分
    割，自無不合，應予准許。
  (三)原告雖請求就系爭245地號、246地號土地予以合併分割等語
    。惟按分割共有物之訴，係就有共有關係之共有物，以消滅
    共有關係為目的，予以分割，使共有人就共有物之一部分單
    獨取得所有權之形成訴訟。兩筆土地之共有人及應有部分若
    非全部相同者，除經共有人全體同意外，法院不能任意予以
    合併分割，最高法院91年度台上字第728號參照。查本系爭
    245地號土地為原告及被告乙○○所共有，系爭246地號土地
    之所有人則為兩造所共有，有土地登記簿謄本在卷可證；又
    被告乙○○亦具狀陳述上揭土地未得兩造同意合併分割等語
    ，依前揭說明，本件系爭2筆土地之所有人既不相同，且未
    得各共有人之同意合併分割，是原告主張合併分割等語，即
    非可採。
  (四)再按法院定共有物之分割方法，應斟酌當事人之聲明、共有
    物之性質、經濟效用及全體共有人之利益等公平決之，不受
    任何當事人主張之拘束。經查：
    1.系爭2筆土地分呈不對稱之四方形，且2筆土地相鄰，土地
      之南、北側與他人土地相鄰，東、西側則均為灌溉溝渠，
      東側溝渠未加蓋，西側溝渠則有加蓋，並有產業道路可與
      可對外通行；其中在系爭246地號土地上則搭蓋有一面積
      11.74平方公尺之烤漆板工寮；土地上原種植火龍果，原
      告與被告乙○○均陳述係其父生前同意其舅舅即訴外人廖
      財貴使用系爭土地者，惟至本件分割共有物訴訟本院於96
      年8月1日前往勘驗時，已為雜草覆蓋，呈無人耕作之狀態
      ，業經本院勘驗現場屬實，並製有勘驗筆錄附卷可稽，且
      有原告提出之土地現況照片及臺中市中興地政事務所測量
      成果圖附卷可憑。
    2.又查兩造各提出之分割方案固有不同，惟均主張原物分割
      ，而系爭246地號土地之面積為797.15平方公尺、245地號
      土地之面積為588.83平方公尺，以原物分割方式，並無困
      難，自以原物分割為宜。
    3.再原物分割應審酌共有人之應有部分比例，各共有人之意
      願，各共有人間有無符合公平之原則及整體共有人之經濟
      利益等因素為通盤之考量，以求得最合理之分割方法。經
      查，本件系爭土地現已呈廢耕之狀態，兩造均未現實占有
      使用，已如前所述，且兩造原並無約定分管位置，雖於系
      爭246地號土地上有一工寮，然其價值不高，且原告陳述
      為訴外人廖財貴所有，當無須考量工寮之位置及是否應於
      分割後拆除。又系爭2筆土地之地形如各別視之，分為不
      對稱之四方形，然因2筆土地相鄰，一同視之，則土地呈
      一相當對稱之四方形，如為求土地之方正完整，以供充分
      利用，原係以2筆土地合併分割為最佳分割方案；且系爭2
      筆土地之共有人原僅有原告及被告乙○○2人，應有部分
      各2分之1，本得徵得共有人之同意後，以合併分割方式分
      割系爭土地，惟因被告乙○○於訴訟繫屬後已將其中246
      地號土地之應有部分，以贈與為原因移轉100分之5予被告
      甲○○，2筆土地之共有人已不相同，且未得全體共有人
      之同意合併分割，故合併分割之方案已不可得。再如將該
      2筆土地分別以由東往西方向分割，則共有人各分得之土
      地勢均呈狹長狀，不利土地之利用。且系爭土地南北均與
      他他人土地相鄰，東西側均為灌溉溝渠，僅西側溝渠有加
      蓋並有產業道路可供與外界聯絡，且如於分割後，各共有
      人就該2筆土地取得之部分如有相鄰，則所分得之土地可
      合併使用，並土地亦較為方正完整，惟因分得東側土地之
      人，勢必留有通路與土地西側之產業道路相通，然此乃因
      系爭土地無法以合併分割方式為共有物分割之不得不然之
      結果；茲有爭執者，率為究應何人分得東側，何人分得西
      側，及被告甲○○應分得系爭246地號土地之位置為何？
      查被告甲○○雖具狀表示請求分配位置在系爭246地號土
      地之南側，然如以其所主張方法分割，非但其分得之土地
      無法方正，且其位置在系爭246、245地號土地之間，不利
      其餘共有人於分割後將所分得之土地合併使用，自非可採
      。另原告與被告乙○○均主張分得之土地位置為西側，即
      原告主張依附圖一所示分割方法，被告乙○○則主張依附
      圖二所示分割方法。然查如前所述，系爭土地不能合併分
      割之結果，係出於被告乙○○在訴訟中將部分土地之應有
      部分移轉予被告甲○○，且未能同意合併分割之結果；再
      被告乙○○既將其所有系爭246地號土地之應有部分以贈
      與為原因移轉予被告甲○○，足認其與被告甲○○之關係
      較近，二人或較能協調土地之利用方式，而少生爭端。是
      本院權衡附圖一所示分割方法，對兩造之利弊得失後，認
      以該附圖一所示之方式分割，應能符合各共有人之最佳利
      益。
    4.綜上所述，如附圖一所示分割方法，既顧及土地分割後，
      各共有人能就所分得之土地合併使用，且所分得之土地亦
      較為方正完整，而易於利用，對於兩造堪稱公平，故本院
      認以該方法就系爭土地予以原物分割，應屬適當，爰判決
      如主文第1項所示。
四、因共有物分割、經界或其他性質上類似之事件涉訟，由敗訴
    當事人負擔訴訟費用顯失公平者，法院得酌量情形，命勝訴
    之當事人負擔其一部。民事訴訟法第80條之 1定有明文。查
    分割共有物之訴，係合兩造之必要共同訴訟，原、被告之間
    本可互換地位，本件原告起訴雖於法有據，但被告之應訴實
    因訴訟性質所不得不然，且被告原就分割方法之爭執，乃為
    伸張或防衛其權利所必要，是以本院認由敗訴之被告負擔全
    部訴訟費用，顯失公平，應由兩造比例分擔，方屬公允，爰
    諭知如主文第3項所示。
五、據上論結，本件原告之訴為有理由，依民事訴訟法第385條
    第1項前段、第78條、第80條之1，判決如主文。
中    華    民    國    97    年    1     月    10    日
                  民事第三庭    法  官  林源森
以上正本係照原本作成。
如對本判決上訴，須於判決送達後20日內向本院提出上訴狀（須
附繕本）。
中    華    民    國    97    年    1     月    10    日
                                書記官  黃士益


司法院資訊處製作；財團法人民間司法改革基金會備份。
